臺灣高等法院臺中分院刑事判決　　　　 96年度上訴字第673號
上　訴　人　臺灣臺中地方法院檢察署檢察官
被　　　告　乙○○
　　　　　　　　　　（現另案於臺灣臺中女子監獄執行中）
上列上訴人因被告違反毒品危害防制條例案件，不服臺灣臺中地
方法院95年度訴字第3692號中華民國95年12月29日第一審判決（
起訴案號：臺灣臺中地方法院檢察署95年度毒偵字第4403號），
提起上訴，本院判決如下：
    主  文
原判決撤銷。
乙○○施用第一級毒品，累犯，處有期徒刑玖月。
    事  實
一、乙○○於民國九十三年間因竊盜案件，經臺灣臺中地方法院
    以九十三年度易字第一一八四號判決判處有期徒刑五月，如
    易科罰金以銀元三百元折算一日確定，於九十四年三月十三
    日縮刑期滿執行完畢。又因施用毒品案件，經觀察、勒戒後
    ，認無繼續施用毒品之傾向，於九十四年一月十四日觀察、
    勒戒執行完畢釋放出所，並由臺灣臺中地方法院檢察署檢察
    官於九十四年一月二十四日以九十三年度毒偵緝字第二三七
    號為不起訴處分確定。又於九十四年間因施用第一、二級毒
    品案件，經臺灣臺中地方法院以九十五年度訴字第二一號判
    決分別判處有期徒刑七月、三月，定應執行刑為有期徒刑九
    月確定（於九十五年十一月三月始入監執行）。乙○○仍不
    知悔改，於上開觀察、勒戒執行完畢釋放後五年內，復於九
    十五年八月二十日（即起訴書所載九十五年八月二十一日為
    警採尿之時往前回溯七十二小時內之某時），以將海洛因置
    於針筒內注射之方式，在臺中縣潭子鄉某位友人住處內，施
    用第一級毒品海洛因一次。嗣於九十五年八月二十一日凌晨
    二時四十五分許，在臺中市○○區○○路與大連路口為警查
    獲，經警徵得乙○○同意採其尿液送驗，結果呈嗎啡陽性反
    應，始悉上情。
二、案經臺中市警察局第五分局報告臺灣臺中地方法院檢察署檢
    察官偵查起訴。
    理  由
一、上揭犯罪事實業據被告乙○○坦白承認，且被告於九十五年
    八月二十一日為警查獲後，經警採取其尿液送驗結果呈嗎啡
    、可待因陽性反應，有詮昕科技股份有限公司濫用藥物尿液
    檢驗報告一件附卷為憑（見警卷第五頁），足認被告施用毒
    品自白與事實相符，堪予採信。又被告因施用毒品案件，經
    觀察、勒戒後，認無繼續施用毒品之傾向，於九十四年一月
    十四日觀察、勒戒執行完畢釋放出所，並由臺灣臺中地方法
    院檢察署檢察官於九十四年一月二十四日以九十三年度毒偵
    緝字第二三七號為不起訴處分確定，有臺灣高等法院被告前
    案紀錄表、入出監資料各一件在卷可參，被告於觀察、勒戒
    執行完畢後，五年內再犯毒品危害防制條例第十條之罪，應
    予依法論科。本件事證明確，被告上揭施用第一級毒品之犯
    行，堪予認定。
二、按刑法第五十六條連續犯之規定業經修正公布刪除，並於九
    十五年七月一日施行，而依新法對於上開反覆實施犯罪模式
    之對應處置，除合於「接續犯」或「包括一罪」之情形外，
    則僅能依數罪併罰之規定個別處斷。且查：
  (一)依最高法院八十六年臺上字第三二九五號判例意旨，數行為
    於同時同地或密切接近之時地實施，侵害同一之法益，各行
    為之獨立性極為薄弱，依一般社會健全觀念，在時間差距上
    ，難以強行分開，在刑法評價上，以視為數個舉動之接續施
    行，合為包括之一行為予以評價，較為合理，方屬接續犯之
    範疇，足見「接續犯」之成立，係以時、空密接性為前提要
    件，即透過對於同一法益之同種類侵害行為繼續不間斷之實
    行，業已稀釋個別行為之獨立性，致使刑法評價時將之視為
    單一、整體之犯罪行為，以符合社會一般人對於行為概念之
    認知，並與行為人之犯罪目的相互結合。
  (二)至於學理上「包括一罪」概念中，與施用毒品之犯罪型態較
    有關聯者，應屬「集合犯」之態樣。查刑事法若干犯罪行為
    態樣，本質上原具有反覆、延續實行之特徵，立法時既予特
    別歸類，定為犯罪構成要件之行為要素，則行為人基於概括
    之犯意，在密切接近之一定時、地持續實行之複次行為，倘
    依社會通念，於客觀上認為符合一個反覆、延續性之行為觀
    念者，於刑法評價上，即應僅成立一罪。學理上所稱「集合
    犯」之職業性、營業性或收集性等具有重複特質之犯罪均屬
    之，例如經營、從事業務、收集、販賣、製造、散布等行為
    概念者是（最高法院九十五年度臺上字第四六八六號判決意
    旨參照）。從而，集合犯應係依一般社會通念，特定犯罪行
    為具有反覆實施之特性，立法者於制定刑罰法律之初，亦已
    認知該種行為類型之反覆性，而有意藉由法條中客觀構成要
    件之行為要素，涵括上開具有反覆實施特性之數個犯罪行為
    ，仍僅接受一次刑法之評價為已足。
  (三)本次刑法修正既依據「刑罰公平原則」之考量，刪除有關連
    續犯之規定，並將含有連續犯性質之常業犯一併全數刪除（
    參見刑法修正草案總說明），其立法理由略為：實務上之見
    解對於「同一罪名」之認定過寬，所謂「概括犯意」經常可
    連綿數年之久，「且在採證上多趨於寬鬆」，每每在起訴之
    後，最後事實審判決之前，對繼續犯同一罪名之罪者，均適
    用連續犯之規定論處，不無鼓勵犯罪之嫌，亦使國家刑罰權
    之行使發生不合理之現象等語。雖立法理由同時稱：對於竊
    盜、吸毒（施用毒品）之習慣犯，恐因數罪併罰而有量刑過
    重而產生不合理之現象一節，在實務運用上應可參考德、日
    等國之經驗，委由學界及實務以補充解釋之方式，發展接續
    犯之概念，對於合乎接續犯或包括的一罪之情形，認為構成
    單一之犯罪，以限縮數罪併罰之範圍，用以解決上述問題。
    然則：
  1.習慣犯與接續犯二者性質有別，且本次修法前接續犯與連續
    犯之概念，均已存在，最高法院判決、判例並已多所闡釋二
    者之區別，向來實務上對於施用毒品行為，均以連續犯論處
    ，不認為是接續犯，如何會因修法後刪除連續犯規定，即變
    成屬於接續犯。
  2.所謂習慣犯，係指犯罪行為人對於犯罪行為具有倚賴性，而
    會反覆實施同一類犯罪之情形，是縱認施用毒品者性格上對
    於吸毒行為具有倚賴性，會反覆實施，而認吸毒犯屬於一種
    習慣犯，且連續犯及常業犯刪除後，習慣犯在論罪上應僅能
    歸屬於集合犯，而屬「集合犯」之一種。然習慣犯之用語在
    犯罪學上及刑事矯治上有其意義，施用毒品行為就其施用情
    狀，依社會一般客觀上之觀察，認論以一罪為適當時，固非
    不可參酌集合犯之法理，只論以包括一罪。惟實務運作上，
    應特加注意者，乃屬「集合犯」之犯罪，並非其所有反覆實
    行之行為，皆一律認為包括一罪，仍須從行為人之主觀犯意
    ，自始係基於概括性，行為之時、空上具有密切關係，且依
    社會通念認屬包括之一罪為合理適當者，始足當之，否則仍
    應依實質競合予以併合處罰。準此，施用毒品者，每一個滿
    足該次毒癮之施用毒品行為，在時空上既可明顯區隔，自係
    各自獨立之施用毒品行為。
  3.再者，刑法功能之一，在對違法犯罪行為，給予相當之刑罰
    制裁，藉由刑罰之威嚇力產生壓制遏阻犯罪之動能，除期矯
    治犯罪行為人之惡性，使得以再社會化，並確保國家社會共
    同生活體之法律秩序。是參酌首揭本次刑法修法理由，刑法
    有關連續犯、常業犯刪除後，原則上應依一行為一罪一罰予
    以併合處罰，且實務上對於接續犯、集合犯等實質上一罪關
    係見解之變更，僅係回歸法律適用原貌而已，目前階段不應
    過度擴張適用。如將時空上明顯足以區隔之滿足該次毒癮之
    各次施用毒品行為，遽以時間長短解決訴訟經濟問題，認均
    在「集合犯」包括一罪範圍之內，應屬違反廢除連續犯之立
    法意旨，蓋如此認定結果，非但不能端正立法意旨所稱：「
    每每在起訴之後，最後事實審判決之前，對繼續犯同一罪名
    之罪者，均適用連續犯之規定論處，不無鼓勵犯罪之嫌，亦
    使國家刑罰權之行使發生不合理之現象」等語之情形（反覆
    施用毒品，多次為警查獲之吸毒者，可透過「不曾間斷施用
    毒品」之空言自白云云，獲得僅成立一個施用毒品罪之判決
    ），並因連續犯加重其刑之規定業已刪除，致使反覆施用毒
    品之行為人形式上甚或實質上可獲得較未廢除連續犯規定前
    為輕之刑度之判決。如此，豈不反而加劇鼓勵犯罪之嫌，使
    國家刑罰權之行使發生更不合理之現象。
  (四)另此次立法理由針對吸毒犯行固有提到：「恐因數罪併罰而
    有量刑過重而產生不合理現象之現象一節，在實務運用上，
    應可參考德、日等國之經驗，委由學界及實務以補充解釋之
    方式，發展接續犯之概念，對於合乎接續犯或包括的一罪之
    情形，認為構成單一之犯罪，以限縮數罪併罰之範圍，用以
    解決上述問題。」等語。惟上揭論述，顯然並未認以往實務
    對於施用毒品行為採連續犯而未採接續犯甚或集合犯之見解
    ，有何不當，考其上揭用語之目的，應僅係提出一種解決「
    『恐』產生量刑過重現象」之想法供實務、學界參考。本次
    刑法修正既廢除連續犯及常業犯之規定，為達罰當其罪，符
    合罪刑相當原則目的，自不宜以原有連續犯或常業犯量刑標
    準之舊思維，為數罪併罰定執行刑之依據，業如前述。且修
    法前實務上因被告較後或較前之施用毒品行為未及為法院審
    酌，復因二者具有連續犯關係而為前案既判力所及，致無法
    對被告該次施用毒品行為予以論罪處罰之不合理現象所在多
    有，此次修法刪除連續犯規定而論以數罪併罰結果，一方面
    可避免上述不合理現象之發生，另方面透過法院嗣後以裁定
    定其應執行之刑時，得以綜合審酌裁量出一適當之應執行刑
    ，應更能切合此次修法用意，並解決修法理由所謂恐因數罪
    併罰而有量刑過重而產生不合理現象之問題。是立法理由提
    及之恐因數罪併罰而有量刑過重而產生不合理之現象，依本
    院見解，應由法院於定其應執行之刑時，基於罰當其罪，符
    合罪刑相當原則目的之考量，予以綜合判斷裁量出一適當之
    應執行之刑，以資調節，而非遽予改變以往實務見解，改論
    「集合犯」，否則，換湯不換藥，難以符合此次修法刪除連
    續犯規定之目的。
  (五)綜上所述，立法理由言及之恐因數罪併罰而有量刑過重而產
    生不合理現象，既本可透過法院適當之裁量定出罪刑相當之
    刑期以茲避免、解決。且如將吸毒者在時空上明顯足以區隔
    之主觀上滿足各該次毒癮之各次施用毒品行為，予以評價為
    屬「集合犯」而僅成立一個施用毒品罪，復明顯有違本次修
    正刪除連續犯規定之立法本旨，故本院於本案不採行為人係
    基於包括一罪之集合犯意施用毒品之看法，合先敘明。
三、按海洛因為毒品危害防制條例第二條第二項第一款所規定之
    第一級毒品，不得非法持有、施用，被告違反上開規定，非
    法持有進而施用海洛因，核被告所為，係犯毒品危害防制條
    例第十條第一項之施用第一級毒品罪。至於被告非法持有第
    一級毒品之低度行為，已被其非法施用第一級毒品之高度行
    為所吸收，應不另論罪。查被告於九十三年間因竊盜案件，
    經臺灣臺中地方法院以九十三年度易字第一一八四號判決判
    處有期徒刑五月，如易科罰金以銀元三百元折算一日確定，
    於九十四年三月十三日縮刑期滿執行完畢等情，有臺灣高等
    法院被告前案紀錄表及臺灣台中地方法院檢察署刑案資料查
    註紀錄表各一份在卷足憑，其於五年內再故意犯本件有期徒
    刑以上之罪，應依刑法第四十七條第一項之規定，論以累犯
    ，並加重其刑。
四、原審認被告犯行罪證明確，予以論罪科刑，固非無見，惟查
    ，檢察官起訴被告施用第一級毒品海洛因部分，除九十五年
    八月二十日施用第一級毒品海洛因之行為外，起訴書所謂自
    九十五年八月十日起至九十五年八月二十日之前（即起訴書
    所載九十五年八月二十一日為警採尿之時往前回溯七十二小
    時內之某時之前）施用第一級毒品之部分，除被告之自白外
    ，並無其他佐證，應認被告就此部分之犯罪不能證明（詳後
    述不另為無罪諭知部分），原審認被告在該段時間亦有施用
    第一級毒品之行為，而併予論罪科刑，自有未合。
五、檢察官上訴意旨主張被告多次施用第一級毒品之犯行，在法
    律評價上應屬於包括上一罪的集合犯，屬實質上一罪，被告
    另於九十五年十一月三日為警採尿前九十六小時內某一時點
    ，施用第一級毒品海洛因一次之行為，應為起訴效力所及，
    原審未併為審判，難認允當等語。惟被告縱使有於九十五年
    十一月三日為警採尿前九十六小時內某一時點施用第一級毒
    品海洛因之犯行，係在九十五年七月一日修正刑法施行後之
    犯行，因修正後之刑法已刪除刑法第五十六條連續犯之規定
    ，則與上開已起訴並經論罪科刑部分並無連續犯之裁判上一
    罪關係，本應適用新法應分別論罪，惟因此部分未經起訴，
    本院自無法一併審判。另查，反覆施用毒品多次之行為，在
    九十五年七月一日修正刑法施行以前，實務上均認定為連續
    犯，並非集合犯，自亦不可能因九十五年七月一日施行之修
    正刑法已刪除連續犯之規定，而將之改認定為集合犯，此部
    分亦難認與被告本案論罪科刑之犯行有上訴意旨所稱之「集
    合犯」法律上一罪之關係，自非本案起訴效力所及，本院無
    從併案審理，是公訴人以原審未及審酌併案部分為由提起上
    訴，雖無理由，惟原判決既有前揭可議之處，應由本院將原
    判決撤銷改判。爰審酌被告曾因施用毒品接受觀察、勒戒處
    分，被告竟無視於毒品對於自身健康之戕害及國家對於杜絕
    毒品犯罪之禁令，猶施用毒品不輟，再為本案犯行，足見被
    告自制能力尚有未足，顯乏禁絕毒害之決心，仍有令其接受
    相當期間監禁教化之必要，以促其及早矯正吸毒惡習，再兼
    衡酌施用毒品固戕害個人健康至鉅，然就他人權益之侵害仍
    屬有限，及其犯後業已坦承犯行之態度、施用第一級毒品海
    洛因之次數僅一次，暨其犯罪之動機、目的、手段、具有國
    中畢業學歷之智識等一切情狀，量處有期徒刑九月，以示懲
    儆。
六、不另為無罪諭知部分：
  (一)公訴意旨另以：被告施用毒品本係預定實施數個同種行為之
    慣行性、成癮性犯罪，即以反覆為同種類之行為為構成要件
    內容之犯罪，故被告自九十五年八月十日起至九十五年八月
    二十日之前（即起訴書所載九十五年八月二十一日為警採尿
    之時往前回溯七十二小時內之某時之前）施用第一級毒品海
    洛因之行為，型態本質上為集合犯，其所侵害之法益既為同
    一，自應認此部分與前開論罪科刑九十五年八月二十日施用
    第一級毒品海洛因行為間，有包括一罪之集合犯關係，故此
    部分亦涉犯毒品危害防制條例第十條第一項之施用第一級毒
    品罪嫌云云。
  (二)按犯罪事實應依證據認定之，無證據不得認定犯罪事實，刑
    事訴訟法第一百五十四條第二項定有明文。又事實之認定，
    應憑證據，如未能發現相當證據，或證據不足以證明，自不
    能以推測或擬制之方法，以為裁判基礎。且認定犯罪事實所
    憑之證據，雖不以直接證據為限，間接證據亦包括在內；然
    而無論直接或間接證據，其為訴訟上之證明，須於通常一般
    之人均不致有所懷疑，而得確信其為真實之程度者，始得據
    為有罪之認定。再被告之自白，不得作為有罪判決之唯一證
    據，仍應調查其他必要之證據，以察其是否與事實相符，刑
    事訴訟法第一百五十六條第二項定有明文，立法目的在以補
    強證據之存在，藉以限制合法自白在證據上之價值，俾發現
    實質的真實，即使被告之自白出於任意性，然若別無其他補
    強證據足以擔保其自白與事實相符，該自白仍非刑事訴訟法
    上得據之為認定被告犯罪之唯一證據，當不得單憑此而為被
    告不利之認定（最高法院四十年臺上字第八六號、七十六年
    臺上字第四九八六號判例及八十五年度臺上字第六六四號判
    決意旨參照）。本案檢察官認被告自九十五年八月十日起至
    九十五年八月二十日之前，亦有多次施用第一級毒品海洛因
    之行為，係以被告之自白、詮昕科技股份有限公司濫用藥物
    尿液檢驗報告一件為其論據。然查，施用海洛因者，一般於
    尿液中可檢出之最大時限，海洛因為二至四天，業經行政院
    衛生署管制藥品管理局以九十二年七月二十三日管檢字第○
    九二○○○五六○九號函釋在案。則被告於九十五年八月二
    十日施用海洛因一次犯行之自白部分，固能以前揭驗尿報告
    作為此部分事實之補強證據，並進一步認定被告此部分自白
    確與事實相符，惟本案此部分之事實，除被告之唯一自白外
    ，檢察官並未另行舉出其他證據以資證明，其間亦無任何證
    據足資證明被告施用毒品具有慣行性、成癮性，且於施用毒
    品之初即預定要反覆實施之情形，自不能依集合犯逕將被告
    上開施用第一級毒品海洛因之犯行論以包括一罪。是檢察官
    起訴被告自九十五年八月十日起至九十五年八月二十日之前
    ，多次施用第一級毒品海洛因之行為，除被告唯一之自白外
    ，尚乏其他積極證據足資憑斷，又不符合集合犯或接續犯之
    概念，本諸罪疑唯輕原則，本院認以現有證據尚無法形成被
    告有上開犯行之明確心證，依據上開說明及本次刑法第五十
    六條連續犯規定修正之立法理由提及「且在採證上多趨於寬
    鬆」等語之意旨，自難僅憑被告之自白遽認被告尚有此部分
    多次施用第一級毒品犯行。
  (三)本件被告被訴自九十五年八月十日起至九十五年八月二十日
    之前，多次施用第一級毒品海洛因之部分，公訴人所提出之
    證據或所指出之證明方法，尚不足為被告有罪之積極證明，
    或說服法院形成被告有罪之心證。揆諸前開法條及判例意旨
    之說明，被告犯罪不能證明，依法原應諭知無罪之判決，惟
    公訴人認此部分與前開所犯論罪科刑施用第一級毒品海洛因
    部分有包括的一罪集合犯之實質上一罪關係，就被告此部分
    之犯嫌應依法不另為被告無罪之諭知。
七、退回移送併辦部分：
  (一)檢察官上訴及臺灣臺中地方法院檢察署九十六年度毒偵字第
    四九九號移送併辦意旨略以：被告於九十五年十一月三日為
    警採尿前九十六小時內某一時點，在不詳處所，施用第一級
    毒品海洛因一次，因認被告另涉犯毒品危害防制條例第十條
    第一項施用第一級毒品罪嫌，被告所犯本件施用第一級毒品
    海洛因之犯行，與本案論罪科刑施用第一級毒品海洛因之犯
    行，在法律評價上應屬於包括一罪之集合犯關係，係屬實質
    上一罪，應移送本院併案審理等語。
  (二)查被告於九十五年十一月三日為警採尿前九十六小時內某一
    時點，縱使有施用第一級毒品海洛因之犯行，惟係在九十五
    年七月一日修正刑法施行後另為之犯行，因修正後之刑法已
    刪除刑法第五十六條連續犯之規定，則與上開已起訴論罪科
    刑部分（即九十五年八月二十日施用毒品之行為）已無連續
    犯之裁判上一罪關係，本應適用新法應分別論罪，惟因此部
    分未經起訴，本院自無法一併審判。另查，反覆施用毒品多
    次之行為，在九十五年七月一日修正刑法施行以前，實務上
    均認定為連續犯，並非集合犯，自亦不可能因九十五年七月
    一日施行之修正刑法已刪除連續犯之規定，而將之改認定為
    集合犯，此部分亦難認與被告本案論罪科刑之犯行有移送併
    辦意旨所稱之「集合犯」法律上一罪之關係，自非本案起訴
    效力所及，本院無從併案審理，應退回移案機關由檢察官另
    為適法之處理。
據上論斷，應依刑事訴訟法第三百六十九條第一項前段、第三百
六十四條、第二百九十九條第一項前段，毒品危害防制條例第十
條第一項，刑法第十一條前段、第四十七條第一項，判決如主文
。
本案經檢察官甲○○到庭執行職務。
中　　華　　民　　國　　96　　年　　3 　　月　　15　　日
            刑事第十一庭　審判長法　官　陳　朱　貴
                                法　官　何　志　通
                                法　官　胡　文　傑
上列正本證明與原本無異。
如不服本判決應於收受送達後十日內向本院提出上訴書狀，其未
敘述上訴之理由者並得於提起上訴後十日內向本院補提理由書（
均須按他造當事人之人數附繕本）。
                                書記官  陳　文  琴
中　　華　　民　　國　　96　　年　　3 　　月　　15　　日
附錄法條：
毒品危害防制條例第十條
施用第一級毒品者，處六月以上五年以下有期徒刑。
施用第二級毒品者，處三年以下有期徒刑。
